---
title: "Thema 03: CFA mit kategoralen Indikatoren (ML vs.WLSMV)"
author: "Clara and Anna"
format:
  revealjs:
    theme: simple
    css: TUchemnitz.css
    include-in-header:
      text: |
        <link rel="preconnect" href="[fonts.googleapis.com](https://fonts.googleapis.com)">
        <link href="[fonts.googleapis.com](https://fonts.googleapis.com/css2?family=Roboto+Condensed:wght@300;500&display=swap)" rel="stylesheet">
editor: visual
---

```{r}
#| label: setup
#| echo: false
#| message: false
#| warning: false
# Pakete laden
library(lavaan)
library(tinytex)
library(lavaan)
library(palmerpenguins)
library(rmarkdown)
library(tidyverse)
library(gt)
library(psych)
library(purrr)
library(dplyr)
library(tidyr)
library(ggplot2)

# Datensatz laden
data(bfi)

# Datensatz zum Arbeiten erstellen
bfi_items <- bfi[1:25]

# Variablen umcodieren
bfi_items$A1_rev <- 7 - bfi$A1
bfi_items$C4_rev <- 7 - bfi$C4
bfi_items$C5_rev <- 7 - bfi$C5
bfi_items$E1_rev <- 7 - bfi$E1
bfi_items$E2_rev <- 7 - bfi$E2
bfi_items$O2_rev <- 7 - bfi$O2
bfi_items$O5_rev <- 7 - bfi$O5


bfi_model <- '

Agreeableness =~ A1_rev + A2 + A3 + A4 + A5
Conscientiousness =~ C1 + C2 + C3 + C4_rev + C5_rev
Extraversion =~ E1_rev + E2_rev + E3 + E4 + E5
Neuroticism =~ N1 + N2 + N3 + N4 + N5
Openness =~ O1 + O2_rev + O3 + O4 + O5_rev

'

# CFA mit ML berechnen
  fit_ML <- cfa(
    model = bfi_model,
    data = bfi_items,
    estimator = "ML",
    missing = "fiml" # Full information Maximum Likelihood = alle Verfügbaren Infos werden genutzt, auch wenn Werte fehlen
  )

  # summary (
  #   fit_ML,
  #   fit.measures = TRUE,
  #   standardized = TRUE
  # )
  # 
  fit_ML_vals <- fitMeasures(fit_ML, c("chisq","cfi","tli","rmsea","srmr"))


# CFA mit  WLSMV für ordinalskalierte Variablen berechnen 
fit_WLSMV <- cfa(
  model = bfi_model,
  data = bfi_items,
  estimator = "WLSMV",
  ordered = colnames(bfi_items)
)

# summary (
#   fit_WLSMV,
#   fit.measures = TRUE,
#   standardized = TRUE
#   )

fit_WLSMV_vals <- fitMeasures(fit_WLSMV, c("chisq.scaled","cfi.scaled","tli.scaled","rmsea.scaled","srmr"))

# Tabelle zusammenbauen
fit_table <- tibble( Index = c("χ²", "CFI", "TLI", "RMSEA", "SRMR"),
  ML    = round(fit_ML_vals,    3), 
  WLSMV = round(fit_WLSMV_vals, 3))
  

```

## Fragestellung:

In der Psychologie werden Likert-Skalen (z.B. 1-5 oder 1-6) routinemäßig als **kontinuierlich** behandelt.

Aber sind sie das wirklich?

Macht es einen Unterschied, ob Items als kontinuierlich (ML-Schätzung) oder als ordinal (WLSMV-Schätzung) behandelt werden?

## [Der Datensatz mit dem wir arbeiten:]{.underline}

**psych::bfi** (R-Paket `psych`, N ≈ 2800, 25 Items, 6-stufige Likert-Skala)

Die Big Five sind dort über die Itemnamen codiert, mit 5 Items:

**A** = Agreeableness

**C** = Conscientiousness

**E** = Extraversion

**N** = Neuroticism

**O** = Openness

## [Zwei unterschiedliche Schätzungen]{.underline}

::: notes
Die zentrale Frage: Was *sind* diese Zahlen 1--5 eigentlich?

Hier gibt es zwei Sichtweisen:
:::

**Sichtweise A: „Die Zahlen sind metrisch"**

::: notes
Der Abstand von 1 zu 2 ist genauso groß wie von 4 zu 5.

Das ist die Annahme von ML. ML behandelt die Daten wie echte Messwerte (z.B. Körpergröße in cm), berechnet Pearson-Korrelationen und schätzt darauf basierend das Modell.
:::

**→ Maximum Likelihood:**

-   behandelt die Daten wie *echte Messwerte* (z.B. Körpergröße in cm)
-   berechnet Pearson-Korrelationen und schätzt darauf basierend das Modell

**Sichtweise B: „Die Zahlen sind nur Rangfolgen"**

::: notes
Wir wissen nur: 6 \> 5 \> 4 \> 3 \> 2 \> 1. Aber nicht, wie groß die Abstände sind. Das ist die Annahme von WLSMV. WLSMV sagt: „Hinter jeder Antwort steckt eigentlich eine *kontinuierliche, normalverteilte* **latente Variable**. Wir sehen nur, in welche Kategorie sie fällt."
:::

**→ WLSMV = Weighted Least Squares Mean and Variance adjusted**

> „Hinter jeder Antwort steckt eigentlich eine *kontinuierliche, normalverteilte* **latente Variable**. Wir sehen nur, in welche Kategorie sie fällt."

-   berechnet **polychorische Korrelationen**: Das sind geschätzte Korrelationen zwischen den *latenten kontinuierlichen Variablen*, die hinter den Kategorien liegen.

-   speziell für **ordinale Daten** entwickelt (z. B. Likert-Skalen wie beim BFI mit 1-6 Antwortskalen)

::: notes
Teil 3: Ein Bild, das es klar macht

Stellt euch vor, ihr messt „Gewissenhaftigkeit" einer Person. In Wirklichkeit hat diese Person einen *exakten* Wert auf einem Kontinuum: sagen wir 4.37.

Aber der Fragebogen kann nur ganze Kategorien erfassen. Die Person muss sich zwischen 4 und 5 entscheiden → sie kreuzt 4 an.

ML sagt: „Der Wert ist 4."

WLSMV sagt: „Der wahre Wert liegt irgendwo im Bereich, der zu Kategorie 4 führt: ich schätze die Korrelationen entsprechend."
:::

## [Warum macht es einen Unterschied?]{.underline}

Wenn wir Korrelationen zwischen Items berechnen, dann...

-   **unterschätzt** die **Pearson-Korrelation (ML)** den **wahren Zusammenhang**, besonders wenn Items schief verteilt sind oder wenige Kategorien haben

-   die **Polychorische Korrelation (WLSMV)** **korrigiert** dafür und schätzt den „wahren" Zusammenhang hinter den Kategorien

::: notes
Konsequenz für Faktorladungen:

WLSMV-Ladungen sind oft höher als ML-Ladungen: nicht weil WLSMV „übertreibt", sondern weil ML die Zusammenhänge systematisch unterschätzt, wenn die Daten nicht wirklich metrisch sind.
:::

**Wann sollten wir welches Verfahren nutzen?**

| Skala           | ML             | WLSMV       |
|-----------------|----------------|-------------|
| 1--2 Kategorien | schlecht       | gut         |
| 3--5 Kategorien | ok             | besser      |
| 6--7 Kategorien | oft akzeptabel | sehr gut    |
| kontinuierlich  | ideal          | nicht nötig |

::: notes
BFI liegt mit 6 Kategorien im Grenzbereich
:::

## [Systematischer Vergleich]{.underline}

```{r}
# Tabelle:
fit_table %>%
  gt() %>%
  tab_header(
    title = md("*Fit-Indizes der 5-Faktor-CFA: ML vs. WLSMV*")
  ) %>%
  cols_label(
    Index = "Fit-Index",
    ML    = "ML",
    WLSMV = "WLSMV"
  ) %>%
  tab_style(
    style     = cell_borders(sides = c("top", "bottom"), weight = px(2)),
    locations = cells_column_labels()
  ) %>%
  tab_style(
    style     = cell_borders(sides = "bottom", weight = px(2)),
    locations = cells_body(rows = nrow(fit_table))
  ) %>%
  tab_options(
    table.border.top.width      = px(2),
    table.border.bottom.width   = px(2),
    column_labels.border.bottom.width = px(1),
    table_body.border.bottom.width    = px(0),
    table_body.hlines.width     = px(0),   # keine horizontalen Linien im Body
    heading.border.bottom.width = px(0)
  ) %>%
  tab_footnote(
    footnote  = md("*Note.* CFI und RMSEA bei WLSMV basieren auf einem anderen Baseline-Modell als bei ML — ein direkter Vergleich ist nur eingeschränkt interpretierbar."),
    locations = cells_column_labels(columns = WLSMV)
  )


```

::: {style="max-height: 350px; overflow-y: auto;  padding: 10px;"}
**χ²:** Prüft ob die *modellimplizierte Kovarianzmatrix* exakt *der empirischen entspricht.*

-   [Signifikant]{.underline}: Modell *weicht signifikan*t von den Daten *ab*

-   [Problem]{.underline}: Bei großen Stichproben fast immer signifikant

::: notes
Beide χ²-Werte sind signifikant (p \< .001), was bei N ≈ 2800 zu erwarten ist. Der χ² ist bei dieser Stichprobengröße kein verlässliches Kriterium für Modell-Fit und wird daher nicht zur Beurteilung herangezogen."
:::

\
\
\
\
\

\

::: notes
Comparative fit index

was genau ist das Baseline-Modell nochmal: ist das Unabhängigkeitsmodell, in dem alle Items unkorreliert sind
:::

\
\

**CFI**: *Vergleicht* das Modell *mit dem Baseline-Modell* → wie viel besser mein Modell im Vergleich zum Worst-Case ist

-   Wertebereich: 0-1

-   ≥ .95 = guter Fit

-   ≥ .90 = akzeptabel

-   \< .90 = problematisch

|                                          |                                    |
|:-----------------------------------------|:-----------------------------------|
| ML                                       | WLSMV                              |
| unter .90 [schlecht]{style="color: red"} | .824[schlecht]{style="color: red"} |

::: notes
(Tucker-Lewis-Index), ähnlich wie CFI, aber mit bestraft überparametrisierte Modelle.
:::

**\
\
\
\
TLI**: ähnlich wie CFI, aber "*bestraft*" *Modellkomplexität*

-   Kann theoretisch \>1 oder \<0 werden
-   ≥ .95 = guter Fit
-   ≥ .90 = akzeptabel

| ML                                  | WLSMV                               |
|:------------------------------------|:------------------------------------|
| .747 [schlecht]{style="color: red"} | .801 [schlecht]{style="color: red"} |

\
\

**RMSEA**: Misst, wie gut das Modell *pro Freiheitsgrad in der Population passen würde*. Berücksichtigt Modellkomplexität

::: notes
df = wie viele Informationen nutzt dein Modell, wie viele Parameter schätzt es? Ein komplexes Modell mit vielen Parametern passt fast immer besser : aber das ist „unfair".

RMSEA korrigiert dafür. Es fragt nicht nur „wie gut passt das Modell?", sondern „wie gut passt es, *gemessen an seiner Komplexität*?

> Ein Modell mit 10 Parametern das gut passt ist beeindruckender als eines mit 100 Parametern das genauso gut passt.
>
> Konkret: RMSEA ≤ .05 heißt, die durchschnittliche Abweichung pro Freiheitsgrad ist sehr klein --- das Modell ist sparsam *und* passend
:::

-   ≤ .05 = guter Fit

-   .05--.08 = akzeptabel

-   .08--.10 = mäßig

-   .10 = schlechter Fit

| ML                                    | WLSMV                            |
|:--------------------------------------|:---------------------------------|
| .077 [akzeptabel]{style="color: red"} | .095 [mäßig]{style="color: red"} |

\

**SRMR:** Standardisiertes Mittel der Residuen zwischen beobachteten und modellimplizierten Korrelationen. Direkt interpretierbar als durchschnittliche Abweichung

-   ≤ .08 = guter Fit

-   ≤ .05 = sehr guter Fit

| ML                                    | WLSMV                                     |
|---------------------------------------|-------------------------------------------|
| .072 [akzeptabel]{style="color: red"} | .083 [kein guter Fit]{style="color: red"} |
:::

## [Was das inhaltlich bedeutet:]{.underline}

Beide Schätzer zeigen schlechten Fit. Das Modell passt einfach nicht gut zu den Daten.

→ trotzdem ist **WLSMV *methodisch* angemessener** (weil die Daten ordinal sind)

Warum ist der Fit so schlecht?

::: incremental
-   Die Big Five sind **nicht so trennscharf** wie angenommen

-   Querladungen

-   Korrelierte Residuen

    → Das Modell scheint insgesamt zu restrikiv zu sein
:::

::: notes
-   Die Big Five sind nicht so trennscharf wie angenommen = Faktoren korrelieren stärker als das Modell erlaubt

-   Querladungen = einzelne Items laden auf mehrere Faktoren (besonders bei Openness bekannt)

-   Korrelierte Residuen = Items innerhalb eines Faktors teilen Varianz über den Faktor hinaus

Das BFI-Modell ist bekannt für mäßigen Fit bei strikter CFA; ist also ein bekanntes Problem

restriktiv = **das Modell lässt keine Abweichungen von seiner Idealstruktur zu**. Je strenger die Annahmen, desto wahrscheinlicher, dass echte Daten nicht perfekt passen.

Bsp: Item A5: ("I make people feel at ease") lädt laut Modell nur auf Agreeableness aber in Wirklichkeit hat es vermutlich auch etwas mit Extraversion zu tun

Jedes Mal, wenn die Realität von diesen Annahmen abweicht, verschlechtert sich der Fit:

→ das Modell "passt" nicht, weil es zu wenig Spielraum lässt
:::

## [Ladungen Vergleich]{.underline}

::: {style="overflow-y: auto; max-height: 350px;"}
```{r}
#| echo: false

# Ladungsvergleichtabelle ML vs. MLSMV
# Standardisierte Ladungen extrahieren
ladungen_ML <- standardizedsolution(fit_ML) %>%
  filter(op == "=~") %>%
  select(Faktor = lhs, Item = rhs, ML = est.std)

ladungen_WLSMV <- standardizedsolution(fit_WLSMV) %>%
  filter(op == "=~") %>%
  select(Item = rhs, WLSMV = est.std)

# Zusammenführen
ladungen_table <- left_join(ladungen_ML, ladungen_WLSMV, by = "Item") %>%
  mutate(
    across(c(ML, WLSMV), ~ round(.x, 3)),
    Differenz = round(abs(ML - WLSMV), 3)
  )

# APA-Tabelle mit gt
ladungen_table %>%
  gt(groupname_col = "Faktor") %>%
  tab_header(
    title = md("*Standardisierte Faktorladungen: ML vs. WLSMV*")
  ) %>%
  cols_label(
    Item      = "Item",
    ML        = "ML",
    WLSMV     = "WLSMV",
    Differenz = "|Δ|"
  ) %>%
  tab_spanner(
    label   = "Standardisierte Ladung",
    columns = c(ML, WLSMV)
  ) %>%
  tab_style(
    style     = cell_text(weight = "bold"),
    locations = cells_row_groups()
  ) %>%
  tab_options(
    table.border.top.width            = px(2),
    table.border.bottom.width         = px(2),
    column_labels.border.bottom.width = px(1),
    table_body.hlines.width           = px(0),
    row_group.border.top.width        = px(1),
    row_group.border.bottom.width     = px(0),
    heading.border.bottom.width       = px(0)
  ) %>%
  tab_footnote(
    footnote  = md("*Note.* Ladungen basieren auf dem standardisierten Lösungsvektor (std.all). WLSMV-Ladungen sind polychorische Korrelationsschätzungen und daher nicht direkt mit ML-Ladungen vergleichbar. |Δ| = absoluter Unterschied zwischen ML und WLSMV."),
    locations = cells_column_labels(columns = WLSMV)
  )
```
:::

**\|Δ\|** = absoluter Unterschied zwischen ML und WLSMV

Aber die Ladungen basieren auf unterschiedichen Schätzungen

→ nicht direkt miteinander vergleichbar

Die Differenzspalte zeigt uns:

welche Items *instabil* über Schätzer hinweg sind ***nicht*** wie groß der „wahre" Unterschied ist

## [Wie sind die Ergebnisse zu interpretieren?]{.underline}

::: notes
und wie ist das jetzt zu interpretieren, wenn die Ladungen auf unterschiedlichen Schätzungen basieren und deswegen nicht direkt miteinander Vergleichbar sind?
:::

Was wir nicht sagen Können:

> „WLSMV schätzt die Ladung um .08 höher als ML."

Was wir schon sagen können:

> „Items mit großen Differenzen reagieren stärker auf die Wahl des Schätzers."

Konkret bedeutet das:

-   Kleine Differenz (\< .05) → Item verhält sich robust:

    egal ob ML oder WLSMV, die Ladung ist ähnlich stabil

-   Große Differenz (\> .10) → Das Item ist empfindlich gegenüber der Schätzerannahme. Das passiert typischerweise bei Items mit starker Schiefe oder wenig Kategorienstreuung

    ::: notes
    -   ::: notes
        Kategorienstreuung: wie oft auf der Skala "1" oder "2,3,4,5 .. geantwortet

        wird beeinfliusst durch:

        -   zB extreme antwortkategoerien werden nicht genutzt

        -   Kategorien nicht trtennschaft
        :::
    :::

## Aufällige Items und was wir damit machen

Die meisten Differenzen sind klein bis mittel.

Fünf Items zeigen größere Differenzen:

-   **A5: \|Δ\| = .107**

-   C5_rev: \|Δ\| = .096

-   O1: \|Δ\| = .091

-   **N4: \|Δ\| = .133**

-   O3: \|Δ\| = .099

→ Verteilung prüfen

→ je Faktor die **Polychorische** vs. **Pearson‑Korrelationen** vergleichen

→ Modellvarianten testen (z. B. Item entfernen oder korrelierte Residuen modellieren)

::: notes
Ver*teilung Prüfen: Waru*m?

weil starke Schiefe oder Kategorien‑Häufung erklärt, warum WLSMV und ML unterschiedlich schätzen.

*Korrelation Vergleich WARUM?*

zeigt, ob die zugrunde liegenden Zusammenhänge durch Ordinalität unterschätzt werden.

*Modellvarianten WARUM?*

Warum: prüft, ob Fit und Ladungen stabiler werden und ob Item das Modell stört.
:::

## Verteilung prüfen

für **A5** = "I make people feel at ease."

und **N4** = "I get nervous easily."

```{r}
problem_items <- c("N4","A5")  # passe an nach Bedarf

plot_df <- bfi_items %>%
  select(all_of(problem_items)) %>%
  pivot_longer(cols = everything(), names_to = "Item", values_to = "Score") %>%
  filter(!is.na(Score)) %>%
  mutate(Score = factor(Score, levels = sort(unique(Score)))) %>%
  group_by(Item, Score) %>%
  summarise(Count = n(), .groups = "drop") %>%
  group_by(Item) %>%
  mutate(Prop = Count / sum(Count)) %>%
  ungroup()

ggplot(plot_df, aes(x = Score, y = Prop, fill = Score)) +
  geom_col(width = 0.75) +
  facet_wrap(~ Item, ncol = 3) +
  scale_y_continuous(labels = scales::percent_format(accuracy = 1)) +
  labs(x = "Kategorie", y = "Anteil", title = "Kategorieverteilung: problematische Items") +
  theme_minimal() +
  theme(legend.position = "none")

```

::: notes
Was wir hier für A5 sehen können: eine starke Rechtsverschiebung

→ das erklärt auch warum die WLSMV Ladung höher ist

N4 zeigt eine relativ ausgeglichene Verteilung über Kategorien; keine starke Konzentration, aber leichte Tendenz zu niedrigeren Werten

→ Bei N4 ist die Verteilung weniger einseitig, trotzdem ist die Differenz groß --- hier kann Ursache sein, dass N4 in Kombination mit den anderen Neurotizismusitems eine andere latente Varianzstruktur zeigt (z. B. unterschiedliche Streuung, Ausreißer), sodass polychorische Korrelation anders ausfällt.

deswegen schauen wir uns jetzt mnochmal die die Pearson- vs. polychorische Korrelationsmatrix an
:::

## Polychorische vs. Pearson Korrelation

HIER NOCHMAL EINE KURZE ERKLÄRUNG VON CLARA

```{r}
library(psych)
# polychorische Korrelationsmatrix (Teilmenge)
poly <- polychoric(bfi_items[, grep("^N", names(bfi_items))])$rho
pear <- cor(bfi_items[, grep("^N", names(bfi_items))], use="pairwise.complete.obs")
poly; pear

```

## Einfluss auf Modell-Fit prüfen

```{r}
# Beispiel: N4 raus
bfi_model_dropN4 <- gsub(" \\+ N4", "", bfi_model)  # einfache Entfernung; kontrollieren
fit_WLSMV_drop <- cfa(model = bfi_model_dropN4, data = bfi_items, estimator="WLSMV", ordered=names(bfi_items))
fit_ML_drop <- cfa(model = bfi_model_dropN4, data = bfi_items, estimator="ML", missing="fiml")
fitMeasures(fit_WLSMV_drop, c("cfi","tli","rmsea","srmr"))
fitMeasures(fit_ML_drop, c("cfi","tli","rmsea","srmr"))

```

-   Modell ohne N4 (WLSMV, skaliert):

    CFI = .926, TLI = .916, RMSEA = .088, SRMR = .078.

## [Take-Home-Message]{.underline}

1.  Likert-Skalen sind nicht automatisch metrisch. Die Annahme "gleicher Abstände" wird oft verletzt. Dennoch wird in psychologischer Praxis ML meist als default verwendet

2.  Es gibt keine One-size-fits-all-Lösung. Am besten beide Schätzer verwenden und konvergenz prüfen. Wenn sie sich unterschiden, deutet das darauf hin, dass Datenmerkmale (wie z.B. Schiefe) die Schätzung beeinflussen

3.  Fit-Indizes sind nicht direkt vergleichbar: Unterschiedliche Korrelationsmatrizen, unterschiedliche Baseline-Modelle

4.  Je weniger Kategorien, desto stärker die Verzerrung durch ML. Bei 6+ Kategorien und symmetrischer Verteilung sind die Unterschiede oft gering. ML ist dann oft ausreichend

5.  WLSMV korrigiert dafür, indem es die latente kontinuierliche Variable hinter den Kategorien schätzt.

6.  MLR als „Kompromiss-Schätzer", der Normalverteilungsverletzungen korrigiert (löst aber das Ordinalproblem nicht)

7.  Die Schätzerwahl beeinflusst eure Ergebnisse. Deshalb: immer berichten, welchen Schätzer ihr verwendet habt und warum
